【裁判字號】    98,上易,752
【裁判日期】    981216
【裁判案由】    誣告
【裁判全文】
臺灣高等法院高雄分院刑事判決         98年度上易字第752號
上  訴  人
即  被  告  乙○○
選任辯護人  王朝震律師
上列上訴人因誣告案件，不服臺灣高雄地方法院98年度易字第48
4 號中華民國98年8 月12日第一審判決（起訴案號：臺灣高雄地
方法院檢察署97年度偵字第8229號），提起上訴，本院判決如下
：
    主  文
原判決撤銷。
乙○○無罪。
    理  由
一、公訴意旨略以：被告乙○○係「皇春家電股份有限公司」（
    下稱皇春公司）之負責人，乙○○明知登記於「皇春公司」
    名下之車牌號碼K3-0430 自小貨車並未失竊，而係於民國86
    年1 月16日，因獎勵甲○○銷售「皇春公司」之家電達到預
    期銷售額，遂將該自小貨車提供予甲○○送貨使用，雙方並
    約定該車所有牌照稅及燃料稅由甲○○負責，竟意圖使他人
    受刑事處分，於96年11月5 日15時40分許，前往（起訴書誤
    載為旗山分局），高雄市政府警察局左營分局博愛四路派出
    所（簡稱博愛四路派出所），向員警謊稱上開自小貨車於96
    年11月5 日11時許，在高雄市左營區○○○路1189之1 號失
    竊，未指定犯人而向該管公務員誣告犯罪。嗣經警於97年1
    月18日，在高雄縣旗山鎮○○○街巡邏時發現該自小貨車，
    並循線通知甲○○到案說明，始悉上情，因認被告涉犯刑法
    第171 條未指定犯人誣告罪嫌云云。
二、按犯罪事實，應依證據認定之，無證據不得認定犯罪事實；
    又不能證明被告犯罪者，應諭知無罪之判決；刑事訴訟法第
    154 條第2 項、第301 條第1 項分別定有明文。次按認定不
    利於被告之證據須依積極證據，苟積極證據不足為不利於被
    告事實之認定，即應為有利被告之認定，更不必有何有利之
    證據；又犯罪事實之認定，應憑證據，如無相當之證據，或
    證據不足以證明，自不得以推測或擬制之方法，以為裁判之
    基礎；最高法院30年上字第816 號判例、40年台上字第86號
    判例可資參照。又按未指定犯人，而向該管公務員誣告犯罪
    者，始構條未指定犯人誣告罪。刑法第171條第1項定有明文
    。又刑法第171條第1項未指定犯人之誣告罪，亦以明知所告
    事實之虛偽為其成立要件。若係出於誤認或懷疑有此事實而
    為申告，縱令所告不實，因其缺乏誣告故意，仍難令負刑責
    。即本罪之成立，需行為人明知無此事實，而故意捏造者，
    始足當之。此之所稱故意，亦指直接之故意（確定故意）而
    言，若為間接之故意或過失，自難繩以該條之罪（最高法院
    86年度台非字第362號判決參照）。
三、本件公訴人認被告乙○○涉有前開指名誣告罪嫌，係以被告
    乙○○之供述、證人甲○○於警詢之證述、高雄縣政府警察
    局車輛尋獲電腦輸入單、行車執照影本、贓物認領保管單、
    照片2 張，為其主要論據。惟訊據上訴人即被告（下稱被告
    ）乙○○固坦承於上開時、地向博愛四路派出所警員報案，
    惟堅決否認有何未指定犯人誣告之犯行，辯稱：這台車牌號
    碼K3 -0430自小貨車是在86年間送給甲○○，但是因為公司
    小姐疏忽，沒有過戶給他，之後牌照稅、紅單都是公司小姐
    通知甲○○繳納，我都不知道，之後公司結束營業，小姐也
    離職，96年間該車稅單（燃料稅及牌照稅）寄來，我無從查
    證那台車在哪裡，我去問監理所，監理所的人叫我去派出所
    備案車牌遺失才能辦理報廢，我就去博愛四路派出所，將上
    情告知警察，但警察就教我這樣報案，我不懂法律，就照警
    察所教的作，並沒有誣告的意思等語。
四、經查：
（一）被告乙○○曾係皇春公司（現已停業）實際負責人，而皇
      春公司於86年間與公司之營業商曾約營業商若銷售達一定
      業績者，則由皇春公司贈送自用小貨車予營業商之事實，
      業據證人丙○○、甲○○證述在卷（本院卷45頁反面、48
      頁、49頁）。又本件車號K3-0430 號自用小貨車雖登記為
      皇春公司所有，惟皇春公司自於86年間，因營業商甲○○
      達成皇春公司所要求之業績，皇春公司即將該車以未辦理
      戶登記之方式贈予甲○○使用迄今之事實，亦據證人甲○
      ○證述在卷，並證稱: 這輛車是因業績達到一定數量而由
      皇春公司贈送給我的贈品等語（本院卷45頁反面）。又上
      開車牌號碼K3-0430 自小貨車雖由皇春公司於86年間贈予
      甲○○，惟迄未辦理該車車籍過戶之事實，亦據證人丙○
      ○證述在卷，並證稱: （公司送人車子為何不過戶？）因
      當時可能是因為他們（營業商）銷售款額之票據還未兌現
      ，但是業績已達到（所以當時才未辦過戶）等語（本院卷
      49頁反面），復證稱: 這輛車稅單平時都有專人在繳，那
      個專人不是我，但是我不知道是誰，如果車子是公司的名
      義，（稅單）應該會送到公司等語（本院卷48頁）。另證
      人甲○○亦證稱: （你沒有收到該車稅單你是如何去繳?
      ）我每年都會主動按時去繳，而96年間之稅單（燃料稅及
      牌照稅）是忘記去繳，而就算沒有去繳，驗車時也一定會
      繳等語（本院卷45頁反面）。又甲○○自86年間受贈該車
      牌號碼K3-0430 號之自小貨車後，即未曾與被告乙○○對
      該車有過接觸或交涉之事實，亦據證人甲○○證述在卷（
      本院卷47頁），足見被告上開所辯: 因為皇春公司沒有過
      戶（車牌號碼K3-0430 自小貨車）給他（甲○○），96年
      間該車稅單（燃料稅及牌照稅）寄來時，我無從查證該車
      在哪裡等語，洵屬可信。
（二）被告於96年收到號碼K3-0430 號之自小貨車之燃料稅及牌
      照稅時，因一時無法確定該車牌號碼K3-0430 自小貨車當
      時究在何處或由何人使用，為避免日後將必須續繳該車之
      燃料稅及牌照稅，以作為向監理單位註銷該車車牌之依據
      ，遂於96年11月5 日下午3 時40分許，前往左營分局博愛
      四路派出所報案時，由值班警員黃文俊受理該車車牌遺失
      之報案紀錄，該車並於97年1 月18日，即在高雄縣旗山鎮
      為警尋獲等情，業據被告供承在卷，並有高雄市政府警察
      局車輛協尋電腦輸入單、高雄縣政府警察局尋獲電腦輸入
      單、上開車輛行車執照、贓物認領保管單各1 紙（警卷7-
      9 頁）附卷可稽。另證人高雄市政府警察局博愛四路派出
      所受理之警員黃文俊亦證稱: 他（乙○○）當時來報案時
      ，只說車牌遺失，報案時間是96年11月5 日下午3 時40分
      ，就是四聯單所載，他沒有說為什麼他的車牌遺失等語（
      原審三卷39頁）。又按警方處理民眾申報車牌遺失之過程
      ，則警方應前往現場查看所報遺失車輛上所懸掛之車牌是
      否果真遺失之事實，業據（博愛四路派出所副所長）證人
      周明仁及警員黃文俊證述在卷（原審三卷36頁、42頁）。
      惟證人黃文俊卻又證稱: （本件有無去作確認車牌遺失？
      ）沒有等語（原審三卷42頁），是本件被告果真前往博愛
      四路派出所報案辦理車牌遺失之手續，則警方何以未去確
      認該車牌是否確實未懸掛在車輛上，故被告乙○○當時前
      往博愛四路派出所報案時，究係向警員報案『車輛失竊』
      或『車牌失竊』甚或『車牌遺失』? 已不明確。況由高雄
      市政府警察局車輛協尋電腦輸入單上左上角載明：「『竊
      盜以外特殊案類』，並附註：依當時規定，汽牌遺失未製
      作筆錄」（原審三卷12頁），足見當時被告係向博愛四路
      派出所警員報案係表明要辦理車牌遺失之報案程序，應可
      確認，故縱令高雄縣政府警察局車輛尋獲電腦輸入單上載
      明「遺失車輛：小字、箱式、車牌號碼K3 -0430；車主名
      稱：皇春家電股份有限公司引擎號碼：R0000000K 尋獲時
      間：97年l 月18日9 時30分；尋獲汽車車牌2 面」，然仍
      難作為認定被告當時是向博愛四路派出所報案「車輛」或
      「車牌」失竊之事實，應可確認，故公訴意旨認: 被告向
      員警謊稱上開自小貨車於96年11月5 日11時許，在高雄市
      左營區○○○路1189之1 號失竊云云，則容有誤會。
（三）另公訴意旨雖認: 被告明知該車並未失竊，仍向博愛四路
      派出所報案失竊云云。惟被告所經營之皇春公司將上開車
      牌號碼K3-0430 自小貨車贈送予甲○○雖未辦理過戶，然
      雙方約定日後仍由甲○○繳續繳該車之燃料稅及牌照稅之
      事實，業據證人甲○○證述在卷，並證稱: 我也沒有要求
      過戶，但是大家有講明，日後之牌照稅及燃料稅，都由我
      來負責等語（本院卷47頁），是上開車牌號碼K3-0430 自
      小貨車之燃料稅及牌照稅既應由甲○○負責支付，則若非
      被告當時已無法查知甲○○去向或如何聯絡其應續繳燃料
      稅及牌照稅，則何需費時且不畏繁瑣而自行前往博愛四路
      派出所報案之理。況證人甲○○自使用該車後，直至該車
      經警尋獲前均未曾與被告過連繫，業如前述，故被告上開
      所辯: 因一時無從查證該車牌號碼K3-0430 自小貨車在由
      何人使用或在何處，為辦理車牌註銷始向博愛四路派出所
      報案等語，應屬可信。是既未有何證據足資證明被告於案
      發當時明知該車現仍由何人使用或在何處，其為避免日後
      仍須續繳該車之燃料稅及牌照稅費，而向博愛四路派出所
      報案，以作為向監理單位註銷該車車牌之用。縱然因不熟
      悉警方報案程序，以致由警方電腦輸入之資料中載有該車
      牌號碼K3-0430 自小貨車為失竊之贓車等語，亦難認被告
      有何出於誣告之犯意，是既無證據足證被告係明知該車牌
      號碼K3 -0430自小貨車未失竊，而仍故意向警方報案失竊
      ，依前揭最高法院說明，自難對其遽以刑法第171 條第1
      項未指定犯人之誣告罪相繩。從而，公訴人所持之前開論
      據，均無法採為認定被告犯罪之證據；此外，復查無其他
      積極證據足資證明被告有何其他未指定犯人誣告罪之犯行
      ，被告被訴未指定犯人之誣告罪，自屬犯罪不能證明。
五、原審未詳為推求，遽為論罪科刑之判決，即有未恰，被告執
    此聲明上訴，指摘原判決不當，為有理由，應由本院將原判
    決撤銷改判，並為被告無罪之判決。
據上論結，應依刑事訴訟法第369 條第1 項前段、第364 條、第
301 條第1 項，判決如主文。
本案經檢察官陳建年到庭執行職務。
中    華    民    國    98    年    12    月    16   日
                  刑事第八庭    審判長法  官   洪兆隆
                                      法  官   張盛喜
                                      法  官   李政庭
以上正本證明與原本無異。
不得上訴。
中    華    民    國    98    年    12    月    16   日
                                      書記官   吳福連


司法院資訊處製作；財團法人民間司法改革基金會備份。
